臺灣高等法院臺南分院民事判決　96年度重上字第68號
上　訴　人　甲○○
　　　　　　乙○○
　　　　　　丙○○
共　　　同
訴訟代理人　林崑地　律師
被 上 訴人　丁○○
訴訟代理人　陳坤榮　律師
上列當事人間請求土地所有權移轉登記事件，上訴人對於中華民
國96年8月27日臺灣嘉義地方法院第一審判決（95年度重訴字第6
6號）提起上訴，本院於96年12月18日言詞辯論終結，判決如下
：
    主  文
上訴駁回。
第二審訴訟費用由上訴人負擔。
    事  實
甲、上訴人方面：
一、聲明：
  (一)先位上訴聲明：求為判決：(1)原判決廢棄。(2)上廢棄部分，
    被上訴人丁○○應將坐落嘉義市○○段○○段7之1地號土地
    分割出如後附圖所示Ｃ部分土地面積0.0221公頃，辦理所有
    權移轉登記予上訴人甲○○、乙○○、丙○○共有。(3)第一
    、二審訴訟費用由被上訴人負擔。
  (二)備位上訴聲明：求為判決：(1)原判決廢棄。(2)上廢棄部分，
    被上訴人丁○○應將坐落嘉義市○○段○○段7之1地號土地
    面積0.0694公頃，上訴人甲○○、乙○○、丙○○之應有部
    分1000分之319辦理所有權移轉登記予上訴人甲○○、乙○
    ○、丙○○共有；其餘應有部分1000分之681辦理登記為被
    上訴人丁○○所有。被上訴人丁○○應與上訴人等就上開7
    之1地號，面積0.0694公頃分割為如後附圖所示Ｃ部分土地
    面積0.0221公頃，分歸上訴人甲○○、乙○○、丙○○取得
    ，按持分各3分之1共有；Ｄ部分面積0.0473公頃分歸被上訴
    人丁○○取得。(3)第一、二審訴訟費用由被上訴人負擔。
二、陳述：除與原判決記載相同者，茲引用之外，補稱略以：
  (一)最高法院71年度台上字第5051號判例意旨謂：「買賣並非處
    分行為，故公同共有人中之一人，未得其他公同共有人之同
    意，出賣公同共有物，應認為僅對其他公同共有人不生效力
    ，而在締約當事人間非不受拘束。苟被上訴人簽立之同意書
    ，果為買賣，縱出賣之標的為公同共有土地，而因未得其他
    公同共有人之同意，對其他公同共有人不生效力。惟在其與
    上訴人間既非不受拘束，而如原審認定之事實，該土地其後
    又已因分割而由被上訴人單獨取得，則上訴人請求被上訴人
    就該土地辦理所有權移轉登記，尚非不應准許。」本件被上
    訴人丁○○及其胞弟黃聲光、黃麗娟等三人與上訴人等三人
    ，於民國（下同）87年12月間在代書處成立和解而訂立「切
    結書」，係一種「和解契約」（原審判決書載為「無名契約
    」）。嗣被上訴人於同年月24日於上開「切結書簽立後另立
    「同意書」內載：「丁○○同意依黃家祖先遺訓分割土地給
    堂叔家章、家裕、家澤先生等三人，費用及土地坪數，如有
    誤差，多退少補。」等語，而上訴人等三人於翌日即25日亦
    在該「切結書」之後頁立切結書人處簽名併蓋章，由此可證
    被上訴人與上訴人等三人已成立和解契約。縱令被上訴人丁
    ○○外之繼承人黃聲光、黃麗娟，並未在該「切結書」上簽
    名蓋章以示同意，然上開和解內容所示被上訴人丁○○同意
    將「切結書」內所載上開7地號土地內200.86坪土地分割給
    堂叔即本件上訴人等三人之「和解」，應認為僅對其他公同
    共有人黃聲光、黃麗娟不生效力，而在締約當事人之被上訴
    人丁○○與本件上訴人等三人間，應受拘束。且該7地號建
    地，其後已因訴訟上之分割而由被上訴人丁○○取得7之1地
    號土地面積0.0694公頃。則依上開最高法院判例意旨之釋示
    ，上訴人等自得請求被上訴人就系爭土地內Ｃ部分土地200.
    86坪辦理所有權移轉登記。
  (二)又按公同共有物之處分，應得公同共有人全體之同意，固為
    民法第828條第2項所規定。惟所謂「同意」，係同意權人使
    他人所為法律行為發生效力之補助的法律行為；而分為「事
    前同意」與「事後同意」兩種。上開「切結書」，系爭土地
    之公同共有人黃聲光、黃麗娟未簽名蓋章，但上開「切結書
    」之和解契約成立後，翌年即88年12月間被上訴人之胞弟黃
    聲光以本件上訴人等三人為對造人向嘉義市東區調解委員會
    提出「聲請調解書」內事由載：「遺產被繼承人黃岷川所有
    之嘉義市○○段○○段7地號面積630.108坪內有200.86坪應
    歸屬甲○○、乙○○、丙○○等三人所共有，因此懇請甲○
    ○、乙○○、丙○○等三人共同出席，協調應如何歸還該土
    地」，可證黃聲光同意上開所成立和解契約之「切結書」內
    容及條件。嗣後在原審之共同被告黃聲光之訴代鄒勇興及共
    同被告黃麗娟之訴代黃茂峰均表示「同意原告之請求」均稱
    ：「（問：原告主張與黃岷川有信託契約存在，有何意見？
    ）我們承認，當時確實有信託契約之約定。」併均稱：「（
    問：對原告所畫的分割位置有何意見？）我們同意該位置。
    」且共同被告黃聲光、黃麗娟於95年12月7日與上訴人等三
    人成立訴訟上之和解，內容為：「(一)被告黃麗娟願將坐落嘉
    義市○○段○○段七地號建地分割出如後附圖所示Ａ部分土
    地，面積0.0221公頃，辦理所有權移轉登記予甲○○、乙○
    ○、丙○○共有。(二)被告黃聲光願將坐落嘉義市○○段○○
    段七之二地號建地分割出如後附圖所示Ｅ部分土地面積0.02
    21公頃，辦理所有權移轉登記予甲○○、乙○○、丙○○共
    有」等情，亦有該和解筆錄可稽。綜上，足證原審共同被告
    黃聲光、黃麗娟對於上訴人在原審所主張之「切結書」內容
    及條件，均有表示同意。
  (三)次按法院得依明暸之事實，推定應證事實之真偽；民事訴訟
    法第282條有明文。又主張契約關係之存在者，雖不能證明
    其契約締結之事實，但依契約履行之事實，足以推定其契約
    關係之存在時，自不容契約當事人無端否認（參照最高法院
    21年度上字第3046號判例）。立「切結書」之黃聲光、黃麗
    娟於本件原審承認上訴人主張之該「切結書」內容，並在原
    審成立訴訟上和解，同意將系爭200.86坪土地之其中應負擔
    履行之各三分之一按上開分割圖所載位置及面積移轉登記予
    本件上訴人等三人；且本件上訴人等三人已遵守該「切結書
    」之第1項所載上訴人等所有坐落嘉義縣中埔鄉○○○段2之
    4地號2之5地號及同鄉○○段興化部段36之1地號等三筆土地
    之持分各二分之一所有權價值共新台幣（下同）1,095,320
    元，交付被上訴人及黃聲光、黃麗娟等三人，以供國稅局抵
    繳黃岷川之遺產稅其中上訴人等三人應分擔之10,853,068元
    部分，尚餘9,757,748元係被上訴人及黃聲光、黃麗娟等三
    人合起來之上訴人等三人應分擔之遺產稅額，此係上訴人等
    三人履行「切結書」之內容條件，亦係被上訴人不爭之事實
    ，稽之上情，雖上訴人等因被上訴人之被繼承人黃岷川未與
    上訴人等訂立書面之信託契約或借名登記契約，致上訴人等
    不能證明有上開契約存在之事實，惟據上揭最高法院判例意
    旨釋示，上訴人等依「切結書」契約內容履行提供土地抵繳
    應分擔之遺產稅，及黃聲光、黃麗娟亦依該「切結書」契約
    內容履行分割移轉其各自應分擔之土地予上訴人等三人等事
    實，足以推定該「切結書」內容之「信託契約」或「借名登
    記契約」關係之存在，自不容本件被上訴人無端否認。
  (四)原審卷附黃岷川親筆書寫之「不動產分配書」上記載「丁
    ○○所有部分；嘉義市○○段○○段七地號（扣除家章等
    三人所有部分）」等語；黃聲光於88年12月間向嘉義市東
    區調解委員會提出之「聲請調解書」內載：「嘉義市○○段
    ○○段七地號，面積630.108坪, 內有200.86坪應歸屬甲○
    ○、乙○○、丙○○等三人共有」；被上訴人丁○○於88
    年12月15日針對上開調解聲請書所提出之「意見陳報書」，
    其目的主要在向黃聲光表示應遵守其先父之遺囑；被上訴
    人丁○○於88年4月17出具之「繼承土地登記分配說明書」
    第四項載：「祖厝安樂街102號之厝地（即中山段四小段7地
    號）圍牆內之土地面積初估約350坪，父訓由長兄聲雄繼承
    取得。另家父與堂叔暨吾同輩間應移轉歸還之土地約200坪
    ，其占該地號之持分率於分割繼承登記時暫併入丁○○名義
    內，俟辦竣繼承登記后，即負移轉登記返還之責，毋庸家姊
    、家弟再次煩擾（其移轉之稅規手續費全由堂叔方負擔之）
    」等語；被上訴人丁○○另於致黃聲光之信函第三項載：
    「祖厝安樂街102號（即嘉義市○○段○○段7地號面積630
    坪）圍牆內面積約估330坪之厝地由吾繼承取得，另該地號
    應予堂叔之200坪後，實際坪數為100坪，由您、我二人各取
    得50坪」等語；被上訴人丁○○於87年12月24日在上開「
    切結書」末頁後面所出具之「同意書」內載：「丁○○同意
    依黃家祖先遺訓分割土地給堂叔家章、家裕、家澤先生等三
    人，費用及土地坪數，如有誤差，多退少補，丁○○敬筆蓋
    章，中華民國八十七年十二月二十四日」等語；以上文書，
    均為兩造不爭之事實，且為原判決所認定之事實。參以原審
    證人曾仁春在原審證稱：「（問：是否處理過兩造間關於中
    山段四小段七地號土地地價稅之繳納問題？）有。」，「（
    問：該土地之地價稅之前係如何繳納？）那是黃岷川的名下
    ，所以黃岷川都會將地價稅單寄給甲○○。我們公司的會計
    就會去稅捐機關申請地價稅證明，然後按共有人的持分比例
    ，計算各共有人的分擔部分，再錢額通知黃岷川先生，黃岷
    川再以彰化銀行的匯票，寄給甲○○先生。」，「（問：當
    時候的計算，是如何計算？）那時候中山段四小段7地號土
    地大約有2000多平方公尺，但屬於原告部分是200.86坪，我
    就以此來計算。」「（問：經手代繳幾年？）自83年度到86
    年度。」「（問：當時算出來7號土地，原告應繳納金額？
    ）47,286元，那是照200.86坪計算出來的。」「（問：幫甲
    ○○繳納系爭地價稅是何時開始？）是租給齊普之前，約民
    國70幾年」「（問：黃岷川有無承認原告有200.86坪在系爭
    土地上？）有，因為他們談事情，都在天一木業公司裡面談
    ，所以我有聽到」等語可證，且系爭土地登記於黃岷川名下
    ；據上揭民事訴訟法第282條規定法院得依明暸之上開事實
    ，推定系爭7地號土地內其中200.86坪，與被上訴人之先父
    黃岷川間有信託契約或借名登記契約存在之事實。
三、證據：除援用原審提出者外，補提切結書、聲請調解書、台
    灣嘉義地方法院95年度重訴字第66號和解筆錄及書記官處分
    書等影本各乙份及嘉義市東區調解委員會通知書影本2份為
    證。
乙、被上訴人方面：
一、聲明：求為判決：(一)上訴駁回。(二)訴訟費用由上訴人負擔。
二、陳述：除與原判決記載相同者，茲引用之外，補稱略以：
  (一)87年12月25日切結書之立切結書人係上訴人等三人，並非被
    上訴人。又上訴人在該切結書內容所指提供中埔鄉○○○段
    2之4號、2之5號、頂六段興化部小段36之1號予被上訴人抵
    繳被上訴人先父黃岷川之遺產稅，亦是上訴人片面之詞，被
    上訴人並未同意，更何況上開三筆土地係被上訴人先父名下
    所有，上訴人竟提供先父名下土地抵繳遺產稅意圖換取本件
    系爭土地，亦與事理有違。再被上訴人丁○○之所以出具同
    意書係因先父黃岷川仙逝後，上訴人等人片面主張有部分土
    地信託於被上訴人先父黃岷川名下，上訴人等三人並於上開
    切結書承諾被上訴人若移轉系爭土地予上訴人等三人共有後
    ，上訴人等三人願補償被上訴人應繳遺產稅額10,853,068元
    ，被上訴人丁○○方於上開切結書末頁尾書載：「丁○○同
    意依黃家祖先遺訓分割土地給堂叔家章、家裕、家澤先生等
    三人，費用及土地坪數，如有誤差多退少補。丁○○敬筆。
    」惟嗣後上訴人等三人盤算後認為支出1千餘萬元予被上訴
    人並不合算，兩造未能達成合意而作罷，則兩造在該協商過
    程所出具之文件，包括被上訴人丁○○胞弟黃聲光於88年12
    月間向嘉義市東區調解委員會提出之聲請調解書、被上訴人
    致黃聲光之信函，暨被上訴人丁○○於88年4月27日致其胞
    弟黃聲光之繼承土地分配說明書，皆因兩造無法達成共識而
    不生效力，是上訴人以上開文書片面認定兩造業已成立和解
    契約，據以提起本件訴訟，並無足採。且上訴人三人在其自
    書之切結書中所承諾的下列三個事項，至今沒有一項實現，
    上訴人之請求顯屬無據: (1)支付被上訴人先父黃岷川部分遺
    產稅10,853,068元（金額是甲○○兄弟自己提出）。(2)償還
    誤領徵收土地補償費355,747元，已誤領幾十年，至今未歸
    還。(3)坐落嘉義市○○街102號房屋黃蘇滿足即上訴人乙○
    ○之妻所有應移轉被上訴人先父黃岷川代表人，被上訴人先
    父黃岷川在不動產分配書內容中分配給被上訴人丁○○所有
    部分之第4項清楚記載：「嘉義市○○街一０二號樓房。」
    足資證明被上訴人丁○○即為先父黃岷川指定代表人。
  (二)本件原審共同被告黃麗娟、丁○○、黃聲光等姊弟三人因就
    被繼承人黃岷川之遺產糾葛所衍生之原審法院92年度重家訴
    第1號請求分割遺產、94年訴字第546號給付代墊款、94年度
    家訴字第24號請求分割遺產等事件中，本件上訴人甲○○皆
    應黃聲光之請求出庭作證而為有利於黃聲光之證詞，另被上
    訴人丁○○與上訴人乙○○間於原審法院另案93年度訴字第
    475號確認使用執照起造人產權事件中，黃聲光亦出庭作證
    為有利於乙○○之證詞，職是上訴人乙○○與黃聲光既分別
    與被上訴人丁○○因另案訴訟中站在同一陣線，同時黃聲光
    與上訴人乙○○在上開原審法院另案訴訟皆委由同一訴訟代
    理人林崑地律師，足徵黃聲光與甲○○等人利益一致並互相
    配合。是本件黃聲光與黃麗娟之代理人於95年9月21日言詞
    辯論期日應訊時自認原坐落嘉義市○○段○○段土地建地面
    積0.2083公頃（折合630.108坪），其中有200.86坪係上訴
    人等三人信託登記在被上訴人之被繼承人黃岷川所有，並於
    95年12月7日成立訴訟上和解，全係上訴人提起本件訴訟之
    策略運用，與事實並不相符。詳言之，在無其他積極證據足
    資證明下，徒憑黃聲光、黃麗娟訴訟代理人之片面之詞，實
    不能證述其自認上開事實為真。
  (三)又上訴人於上訴理由狀所謂被上訴人先父黃岷川所書寫之不
    動產分配書內載：「嘉義市○○段○○段七地號，扣除家章
    等三人所有部分」，亦足證上訴人就系爭土地信託或借名登
    記在被上訴人先父黃岷川名下。然實情係被上訴人之父黃岷
    川於86年逝世後，上訴人等人以堂叔之身分向被上訴人稱:
    因被上訴人之父黃岷川於伊八歲時父親即過逝，黃岷川係以
    代位繼承人之身分與上訴人等三人之父共同繼承遺產，而黃
    岷川之祖父所留下遺產中坐落嘉義市○○段○○段7地號土
    地為黃岷川代位繼承取得，但上開7地號土地有200.86坪為
    上訴人等三人之父之應繼分，被上訴人既繼承上開7地號土
    地，應將被上訴人先父黃岷川侵害上訴人等三人之父200.86
    坪之土地返還云云。然被上訴人先父黃岷川繼承取得上開7
    地號之土地日期為37年7月22日，取得原因為贈與，有土地
    登記簿可稽。是不能僅憑被上訴人先父黃岷川在不動產分配
    書記載上開7地號土地扣除家章等三人所有部分，即認定上
    訴人等人有200.86坪土地信託登記於被上訴人先父黃岷川名
    下。更何況被上訴人先父黃岷川亦未指明上訴人所有部分究
    係多少？上訴人片面主張200.86坪亦嫌無據。
  (四)再被上訴人丁○○於88年12月15日向嘉義市東區調解委員會
    提出之意見陳報書第4項載：「查胞弟於聲請狀中已承認先
    父遺產中有嘉義市○○段○○段七號地，面積630.108坪內
    有200.86坪應歸屬甲○○、丙○○、乙○○等三人共有。故
    主張併案協議時，應如何歸還該土地云云。據此顯見胞弟同
    意承認先父遺囑之真實性，則陳報人要求繼承乙案應全按遺
    囑交待原則辦理，並非無據...。」上開意見陳報書內容係
    被上訴人丁○○與胞弟黃聲光就先父黃岷川遺產協調分配事
    宜所陳述之意見，與上訴人等無涉，上訴人據此主張被上訴
    人並不否認系爭7地號土地其中200.86坪應歸還上訴人等三
    人共有等事實，尚有誤會。
  (五)本件系爭土地上之全買超市地上建物（下稱系爭租賃物）所
    有權屬乙○○、丁○○二人，故全買超市承租系爭租賃物均
    與乙○○、丁○○簽訂房屋租賃契約書，並至法院公證，租
    金部分亦由兩家族共同分配，惟全買超市占用約5百多坪之
    基地中甲○○兄弟所有之土地僅佔89坪，其餘皆為被上訴人
    先父黃岷川所有，甲○○兄弟為保障其租金利益乃自願分擔
    被上訴人先父黃岷川所有7地號土地部分地價稅款，有甲○
    ○兄弟寫給丁○○、黃聲光之信件為證，並非其繳納被上訴
    人先父黃岷川所有土地之部分地價稅，即可藉此主張土地所
    有權。又上開信件內容提及「坐落於安樂街與民權路之黃岷
    川名義土地地價稅因租給全買公司，至於地價稅應按期繳納
    ，因出租人有按期給付租金，收到租金者應負責繳納地價稅
    ... 」等語，亦足資證明甲○○兄弟係為保障租金利益而繳
    納黃岷川所有7地號土地之部分地價稅款。
三、證據：除援用原審提出者外，補提切結書、上訴人甲○○簽
    署文件、臺灣嘉義地方法院92年度重家訴字第1號民事判決
    、臺灣嘉義地方法院94年度重家訴字第546號、94年度重家
    訴字第24號等民事判決、臺灣嘉義地方法院93年度重家訴字
    第475號民事庭通知書、土地登記簿及甲○○兄弟書寫之信
    件等影本各乙份為證。
    理  由
一、上訴人起訴主張：坐落嘉義市○○段○○段7地號面積為0.
    2083公頃之建地（下稱系爭土地），原登記為被上訴人等之
    被繼承人黃岷川所有；黃岷川於86年4月9日死亡，由被上訴
    人與其姊姊黃麗娟及弟弟黃聲光等三人繼承而公同共有。後
    來被上訴人等三人因遺產分割為7地號、7之1及地號7之2地
    號等三筆：其中7地號面積0.0694公頃分歸黃麗娟取得；7之
    1地號面積0.0694公頃分歸被上訴人丁○○取得；7之2地號
    面積0.0695公頃分歸黃聲光取得，均於94年10月25日辦畢共
    有物分割登記。惟未分割遺產前之系爭土地係上訴人等與被
    上訴人之先父黃岷川於52年間共同購買，上訴人等人將其中
    200.86坪（折合0.0664公頃），借用黃岷川名義登記為所有
    人，黃岷川死亡後，其繼承人即被上訴人丁○○與黃麗娟、
    黃聲光自應將上開土地返還予上訴人等三人。而黃麗娟、黃
    聲光二人在原審95年9月21日言詞辯論期日業已自認此一事
    實，並與上訴人達成和解，黃麗娟同意將嘉義市○○段○○
    段7號土地如附圖所示Ａ部分，面積為0.0221公頃，移轉登
    記與上訴人，黃聲光同意將7之2地號土地如附圖所示Ｅ部分
    ，面積為0.0221公頃登記與上訴人。爰依信託或借名登記之
    法律關係，向被上訴人表示終止信託登記關係，並先位聲明
    請求判命：被上訴人丁○○應將坐落嘉義市○○段○○段7
    之1地號分割出如附圖一所示Ｃ部分土地面積0.0221公頃，
    辦理所有權移轉登記予上訴人甲○○、乙○○、丙○○共有
    。退一步言，如訴之先位聲明，不能成立者，上訴人等本於
    被上訴人同意登記返還上訴人等之「切結書」及「同意書」
    之合約，備位聲明請求判命：被上訴人丁○○應將坐落嘉義
    市○○段○○段7之1地號，面積0.0694公頃之土地，上訴人
    甲○○、乙○○、丙○○三人之應有部分1000分之319辦理
    所有權移轉登記予上訴人甲○○、乙○○、丙○○；其餘應
    有部分1000分之681辦理登記為被上訴人丁○○所有。被上
    訴人丁○○應與上訴人等就上開7之1地號，面積0.0694公頃
    分割為如附圖一所示Ｃ部分土地面積0.0221公頃分歸上訴人
    甲○○、乙○○、丙○○取得持分各三分之一共有；Ｄ部分
    面積0.0473公頃分歸被上訴人丁○○取得之判決等語。
二、被上訴人則以：被上訴人先父黃岷川於37年7月22日即取得
    本件系爭7地號土地，有土地登記簿謄本可稽，而上訴人主
    張伊等與黃岷川共同購買系爭土地之借名契約係成立於52年
    間，顯然不實在，且上訴人皆未提出任何證據足資證明有所
    謂「借名契約」存在。是上訴人先位聲明之主張，顯不可採
    。又被上訴人於88年12月15日向嘉義市東區調解委員會提出
    之「意見陳報書」第4項內容係被上訴人與胞弟黃聲光就先
    父黃岷川遺產協調分配事宜所陳述之意見。另被上訴人於87
    年12月24日出具之同意書，及上訴人等三人於87年12月25日
    出具之切結書，暨被上訴人致黃聲光之信函，均係兩造在該
    協商過程所出具之文件，皆因兩造無法達成共識，而不生效
    力，故上訴人以上開文書主張備位聲明，尚嫌無據等語，資
    為抗辯。
三、兩造對於下列之事實，並不爭執之事實，堪信為實：
  (一)系爭土地原登記為被上訴人之被繼承人黃岷川所有；黃岷川
    於86年4月9日死亡，由被上訴人與其姊姊黃麗娟及弟弟黃聲
    光等三人繼承而公同共有。嗣系爭土地因遺產分割為第7地
    號、7之1地號及7之2地號等三筆：其中7地號面積0.0694公
    頃分歸黃麗娟取得；7之1地號面積0.0694公頃分歸被上訴人
    丁○○取得；7之2地號面積0.0695公頃分歸黃聲光取得；均
    於94年10月25日辦畢共有物分割登記，此有土地登記簿謄本
    3份在卷可稽（見原審卷(一)第14至16頁）。
  (二)黃岷川親筆書寫之「不動產分配書」內有「嘉義市○○段○
    ○段七地號（扣除家章等三人所有部分）」等語之記載，有
    該「不動產分配書」1份在卷可稽（見原審卷(一)第219頁）。
  (三)被上訴人丁○○曾於88年12月15日針對黃聲光於嘉義市東區
    調解請案提出「意見陳報書」，其第4項載「查胞弟於聲請
    狀中已承認先父遺產中，有嘉義市○○段○○段7號地，面
    積630.108坪，內有200.86坪應歸屬甲○○、丙○○、乙○
    ○等三人共有。故主張併案協議時，應如何歸還該土地云云
    ，據此顯見胞弟同意承認先父遺囑之真實性，則陳報人要求
    繼承乙案，應全按遺囑交待原則辦理，並非無據」等語，有
    該「意見陳報書」1份在卷可稽（見原審卷(一)第20至25頁）
    。
  (四)被上訴人丁○○曾於87年12月24日在上訴人所立之切結書上
    記載：「丁○○同意依黃家祖先遺訓分割土地給堂叔家章、
    家裕、家澤先生等三人，費用及土地坪數，如有誤差，多退
    少補，丁○○敬筆蓋章。中華民國87年12月24日」等語，有
    上開切結書1份在卷足按（見原審卷(一)第60、61頁）。被上
    訴人丁○○另於致黃聲光之信函第3項載：「祖厝安樂街102
    號（即嘉義市○○段○○段柒地號面積630坪），圍牆內面
    積約估330坪之厝地由吾繼承取得，另該地號應予堂叔之200
    坪後，實餘坪數為100坪，由您、我二人各取得50坪」等語
    ，亦有該信函1份在卷足稽（見原審卷(一)第27、28頁）。
  (五)被上訴人丁○○於88年4月17日出具之「繼承土地分配說明
    書」第4項記載：「祖厝安樂街102號之厝地（即中山段四小
    段柒地號）圍牆內之土地面積初估約350坪父訓由長兄聲雄
    繼承取得。另家父與堂叔暨吾同輩間應移轉歸還之土地約20
    0坪，其占該地號之持分率於分割繼承登記時暫併入丁○○
    名義內，俟辦竣繼承登記后，即負移轉登記返還之責，毋庸
    家姊，家弟再次煩擾（其移轉之稅規手續費全由堂叔方負擔
    之）」等語，有該「繼承土地分配說明書」1份在卷可稽（
    見原審卷(一)第29至31頁）。
四、上訴人另主張系爭土地係上訴人等與被上訴人之先父黃岷川
    於52年間共同購買，上訴人等人將其中200.86坪（折合0.06
    64公頃），借用黃岷川作為登記名義人，將所有權移轉登記
    於黃岷川名下，黃岷川死亡後，其繼承人即被上訴人丁○○
    與黃麗娟、黃聲光自應將上開土地返還予上訴人等三人。而
    黃麗娟、黃聲光二人在原審與上訴人達成訴訟上和解，本件
    僅請求被上訴人丁○○應將坐落嘉義市○○段○○段7之1地
    號分割出歸上訴人三人取得共同購買應得部分等語，惟為被
    上訴人所否認，並以前揭情詞置辯。於茲應審究者厥為：(1)
    上訴人對系爭土地其中200.86坪與被上訴人之先父黃岷川是
    否有信託契約或借名登記契約存在？(2)上訴人得否本於被上
    訴人丁○○曾於87年12月24日在上訴人所立之切結書上記載
    ：「丁○○同意依黃家祖先遺訓分割土地給堂叔家章、家裕
    、家澤先生等三人」，請求被上訴人丁○○移轉嘉義市○○
    段○○段7之1地號建地如附圖所示Ｃ部分土地面積0.0221公
    頃之土地？經查：
　(一)按當事人主張有利於己之事實者，就其事實有舉證之責任；
    民事訴訟法第277條前段定有明文。又主張常態事實者，就
    其事實無庸舉證，主張變態事實者，應就變態事實負舉證義
    務，此為舉證責任分擔原則。另主張法律關係存在之當事人
    ，僅須就該法律關係發生所須具備之特別要件，負舉證之責
    任，至於他造主張有利於己之事實，應由他造舉證證明（最
    高法院18年度上字第1679號及同院52年度台上字第518號判
    例參照）。次按民事訴訟如係由原告主張權利者，應先由原
    告負舉證之責，若原告先不能舉證，以證實自己主張之事實
    為真實，則被告就其抗辯事實即令不能舉證，或其所舉證尚
    有疵累，亦應駁回原告之請求（最高法院17年字第917號著
    有判例可資參照）。又按稱信託者，謂委託人將財產權移轉
    或為其他處分，使受託人依信託本旨，為受益人之利益或為
    特定之目的，管理或處分信託財產之關係，信託法第1條定
    有明文。是以，信託係指信託人為自己或第三人之利益，以
    特定財產為信託財產，將之移轉於受託人，由受託人管理或
    處分，以達成一定經濟上或社會上目的之行為，受託人不特
    僅就信託財產承受權利人之名義，且須就信託財產依信託契
    約所定內容為積極之管理或處分。而借名契約，係指當事人
    約定，一方（借名者）經他方（出名者）同意，而就屬於一
    方現在或將來之財產，以他方之名義，登記為所有人或其他
    權利人，但無使他方取得實質所有權或其他權利之意思所成
    立之契約。故借名契約，需借名者與出名者之間，於「登記
    之初」，有借名之意思合致，而將屬於借名者現在或將來之
    財產，登記在出名者名義下，方屬之。苟於登記之初兩造未
    有此一合意，而係登記名義人於登記取得財產權之後，方基
    於贈與或其他法律關係，允諾將名義下之財產一部或全部移
    轉他人，此乃屬其他法律關係，而非屬借名登記之範疇。
  (二)本件上訴人係主張伊等對系爭土地其中200.86坪有所有權而
    登記在被上訴人先父黃岷川名義下，伊等與被上訴人之先父
    黃岷川間有信託契約或借名登記契約存在之事實等情，則上
    訴人等既同意所有上開200.86坪土地登記在被上訴人先父黃
    岷川名義下，自屬借名（登記）契約。惟上訴人所主張之法
    律關係內容，並無具有依信託本旨為自己或第三人之利益，
    且被上訴人之先父黃岷川亦未負有對系爭土地中之200.86坪
    如何積極負責管理或處分之義務，要與信託之規定及目的不
    符，堪認上訴人主張之法律關係應為「借名登記」，並非「
    信託登記」。
  (三)上訴人又主張於52年間與被上訴人先父黃岷川共同購買系爭
    土地中之200.86坪即7地號土地，並借用黃岷川作為登記名
    義人，將該地所有權登記於黃岷川名下，成立借名登記契約
    等有利事實，依上開說明，自應負舉證之責。雖固據上訴人
    提出黃岷川親筆書寫之「不動產分配書」（見原審卷(一)第21
    9頁）、黃聲光於88年12月間向嘉義市東區調解委員會提出
    之聲請調解書（見原審卷(一)104頁）、被上訴人丁○○於88
    年12月15日提出之「意見陳報書」（見原審卷(一)第106-110
    頁）、被上訴人丁○○於87年12月24日所立之同意書（見原
    審卷第(一)第114頁），及被上訴人丁○○於88年4月17日出具
    之「繼承土地分配說明書」（見原審卷(一)第118-121頁）等
    件，及證人曾仁春之證言及其所書寫予黃岷川之信函為憑（
    見原審卷(二)第32頁）。然查，上訴人未能舉出渠等以多少資
    金合購、該資金來源、為何係200.86坪，其計算標準為何？
    為何號土地確有共同購買，並借用黃岷川作為登記名義人，
    目的如何？等情之確實直接的憑據，且系爭7地號土地係被
    上訴人先父黃岷川於37年7月22日因贈與關係而登記取得乙
    情，有被上訴人所提出土地登記簿謄本在卷可稽（見原審卷
    (二)第111頁）。則上訴人上開主張，已難令人盡信。且查，
    上開文件均僅事後提及欲移轉系爭土地中200.86坪予上訴人
    等語，但均未提及上訴人與被上訴人之先父黃岷川就系爭土
    地曾經有何借名登記或共同購買土地之事宜，自難憑之作為
    認定上訴人與被上訴人之先父黃岷川間確有借名登記合意之
    依據。再揆諸上開「不動產分配書」上雖記載「嘉義市○○
    段○○段七地號（扣除家章等三人所有部分）」等語，然該
    分配書僅係黃岷川交代其繼承人不動產分配事宜所為之遺言
    ，並不對外產生何法律效力。況其所謂「扣除家章等三人所
    有部分」，究係同意贈與上訴人三人部分土地，抑或承認先
    人之遺訓分予部分土地與上訴人？該部分土地究係多少？均
    未指明，堪滋疑義。再觀之被上訴人丁○○於87年12月24日
    在上訴人所立之切結書末尾頁上附加記載：「丁○○同意依
    黃家祖先遺訓分割土地給堂叔家章、家裕、家澤先生等三人
    ，費用及土地坪數，如有誤差，多退少補」等語，而上訴人
    等於翌日在該「切結書」上立切結人欄簽名併蓋章，遂主張
    依此可證明兩造間就系爭土地內之200.86坪因意思表示合致
    ，而成立「分割後，辦理所有權移轉登記予上訴人等三人取
    得共有之返還土地契約」之和解契約云云。惟該切結書之立
    切結書人係上訴人等三人，並非被上訴人，足見該切結書內
    容所指提供中埔鄉○○○段2之4號、2之5號、頂六段興化部
    小段36之1號予被上訴人抵繳被上訴人先父黃岷川之遺產稅
    ，是上訴人片面書立之詞，被上訴人並否認有同意之，更何
    況上開三筆土地係被上訴人先父黃岷川名下所有，上訴人難
    執此提供黃岷川名下之上開土地抵繳遺產稅，遂謂其等對於
    系爭土地有所有權存在。且依該切結書之整體觀之，該切結
    書乃係上訴人三人與被上訴人丁○○及黃聲光、黃麗娟間，
    彼此磋商土地交換及遺產稅負擔之事宜，由上訴人三人所先
    提出之建議書面，其目的係讓被上訴人丁○○及其弟黃聲光
    、姊姊黃麗娟表示意見，被上訴人丁○○雖有表示同意該提
    議，但該切結書最後因兩造未能完全合意而無法達成協議，
    自無法產生拘束協議雙方之效果。況且上訴人三人自己事後
    亦無實際履行該切結書所述之義務，更見當時上訴人等與被
    上訴人丁○○及黃聲光、黃麗娟間，並未達成協議。再該切
    結書末尾頁上所附載亦係「基於黃家祖先遺訓」分割土地給
    上訴人等，亦未就位置、數量為明確之記載、約定，自難據
    被上訴人曾書立該切結書，且上訴人等有於該切結書之後加
    以簽名蓋章乙節，作為認定被上訴人已有承認上訴人等確有
    與黃岷川借名登記之合意，且就此已成立和解之證據。故本
    件上訴人等僅擷取被上訴人丁○○於該切結書之片段記載，
    進而主張兩造間就系爭土地內之200.86坪土地，有成立分割
    後辦理所有權移轉登記予上訴人等三人之意思合致，顯曲解
    被上訴人丁○○簽載該同意書之本意，其主張自不足採憑。
    又查，黃聲光於88年12月間向嘉義市東區調解委員會提出之
    聲請調解書，乃係黃聲光個人之意見，對被上訴人本不產生
    任何效力，且該聲請書僅載「嘉義市○○段○○段七號地，
    面積630.108坪，內有200.86坪應歸屬甲○○、丙○○、乙
    ○○等三人共有」，至於應歸屬之原因為何，則未載明。而
    被上訴人針對上開調解聲請書所提出之上開「意見陳報書」
    第4項載：「查胞弟於聲請狀中已承認先父遺產中有嘉義市
    ○○段四小段七號地，面積630.108坪內有200.86坪應歸屬
    甲○○、丙○○、乙○○等三人共有。故主張併案協議時，
    應如何歸還該土地云云。據此顯見胞弟同意承認先父遺囑之
    真實性，則陳報人要求繼承乙案應全按遺囑交待原則辦理，
    並非無據...。」上開意見陳報書內容係被上訴人與胞弟黃
    聲光就其等先父黃岷川遺產協調分配事宜所陳述之意見，其
    目的主要表示黃聲光應遵守其先父之遺囑，亦未提及或承認
    上訴人三人對系爭土地有何借名登記契約存在，與上訴人等
    無涉，故亦難認此二文件可得證明上訴人所主張確係借名登
    記契約，從而上訴人據此主張被上訴人並不否認系爭7地號
    土地其中200.86坪應歸還上訴人等三人共有等事實，尚有誤
    會。又被上訴人出具之上開「繼承土地分配說明書」第4項
    雖記載：「祖厝安樂街102號之厝地（即中山段四小段柒地
    號）圍牆內之土地面積初估約350坪父訓由長兄聲雄繼承取
    得。另家父與堂叔暨吾同輩間應移轉歸還之土地約200坪，
    其占該地號之持分率於分割繼承登記時暫併入丁○○名義內
    ，俟辦竣繼承登記后，即負移轉登記返還之責，毋庸家姊，
    家弟再次煩擾（其移轉之稅規手續費全由堂叔方負擔之）」
    等語；及被上訴人丁○○另於致黃聲光之信函第3項記載：
    「祖厝安樂街102號（即嘉義市○○段○○段柒地號面積630
    坪），圍牆內面積約估330坪之厝地由吾繼承取得，另該地
    號應予堂叔之200坪後，實餘坪數為100坪，由您、我二人各
    取得50坪」等語，均係被上訴人與其弟弟黃聲光私人間為磋
    商遺產分配，所為私人之書信往返，自不對上訴人等人產生
    何效力，且其內容亦未提及或承認上訴人三人對系爭土地有
    何借名登記契約存在，故亦難認此二文件可得證明上訴人所
    主張確係借名登記契約。又證人曾仁春雖於原審證述：「伊
    曾聽見被告（指被上訴人，下同）之先父黃岷川與原告（指
    上訴人，下同）等人在天一木業裡面談話時，曾承認原告有
    200.86坪在系爭土地上，200.86坪在系爭土地上是上一代的
    原因，因為有分為富、貴兩派下，然後富字的子孫，要分給
    貴字的子孫，那時候伊有寫一張說明書。在繳納地價稅時黃
    岷川都會將地價稅單寄給原告甲○○，我們公司的會計就會
    去稅捐機關申請地價稅證明，然後按共有人的持分比例，計
    算各共有人的分擔部分，再將應繳錢額通知黃岷川先生，黃
    岷川再以彰化銀行的匯票，寄給原告甲○○先生」等語，並
    提出天一木業帳冊為憑（見原審卷(二)第33至36頁）。然其證
    述上訴人有200.86坪在系爭土地上的原因，係因兩造前人有
    分為富、貴兩派下，然後富字的子孫，要分給貴字的子孫等
    語（見原審卷(二)第36頁），顯與上訴人主張其是52年共同購
    買土地所成立之借名登記乙情不符，自難採該證人之證詞據
    為對上訴人有利認定之依據。又稅賦如何分配繳納之實際原
    因甚多，或有基於使用借貸之對價、或有基於其他原因之轉
    價，自難單以上訴人曾經繳納過系爭土地之部分地價稅，即
    遽以認定其對系爭土地存有借名登記關係。
  (四)本件系爭土地上之全買超市地上租賃建物所有權屬乙○○、
    丁○○二人，故全買超市承租系爭租賃物均與乙○○、丁○
    ○簽訂房屋租賃契約書，並至法院公證，租金部分亦由兩家
    族共同分配，惟全買超市占用約5百多坪之基地中甲○○兄
    弟所有之土地僅佔89坪，其餘皆為被上訴人先父黃岷川所有
    等情，為兩造所是認（見原審卷(一)181頁），參以上訴人甲
    ○○、乙○○兄弟寫給丁○○、黃聲光之信件內容提及「坐
    落於安樂街與民權路之黃岷川名義土地地價稅因租給全買公
    司，至於地價稅應按期繳納，因出租人有按期給付租金，收
    到租金者應負責繳納地價稅... 」等語，有該信件1紙在卷
    為憑（見原審卷(二)第28頁）。足證上訴人係為保障租金利益
    而繳納黃岷川所有7地號土地之部分地價稅款，尚難藉此主
    張對系爭土地有所有權。又原審共同被告黃聲光、黃麗娟雖
    於95年12月7日在原審與上訴人等成立訴訟上之和解，其內
    容為：「(一)被告黃麗娟願將坐落嘉義市○○段○○段七地號
    建地分割出如後附圖所示Ａ部分土地，面積0.0221公頃，辦
    理所有權移轉登記予甲○○、乙○○、丙○○共有。(二)被告
    黃聲光願將坐落嘉義市○○段○○段七之二地號建地分割出
    如後附圖所示Ｅ部分土地面積0.0221公頃，辦理所有權移轉
    登記予甲○○、乙○○、丙○○共有」，有和解筆錄1份在
    卷足佐（見原審卷(一)125頁），惟該系爭土地業經分割，黃
    聲光、黃麗娟各自取得分歸土地之獨立所有權，自有處分權
    ，因之，黃聲光、黃麗娟願經由和解而將其分割所得之7地
    號、7之2地號其中Ａ、Ｅ部分面積均為0.0221公頃之土地，
    分割並辦理移轉登記予上訴人等人，乃渠等處分權之行使，
    惟被上訴人既未參予和解，則該和解之效力自不及於被上訴
    人。上訴人尚難執其已與黃聲光、黃麗娟和解之事實，作為
    與被上訴人亦有相同條件之和解約定之憑據。
五、綜上，上訴人等三人既無法舉證證明其對系爭土地其中200.
    86坪與被上訴人之先父黃岷川間，有何信託契約或借名登記
    契約存在，復無法證明其有何法律上權源得請求被上訴人丁
    ○○應將坐落嘉義市○○段○○段7之1地號建地分割出如附
    圖所示Ｃ部分土地面積0.0221公頃，辦理所有權移轉登記予
    上訴人甲○○、乙○○、丙○○共有；或被上訴人丁○○應
    將坐落嘉義市○○段○○段7之1地號建面積0.0694公頃上訴
    人甲○○、乙○○、丙○○三人之應有部分1千分之319辦理
    所有權移轉登記予上訴人甲○○、乙○○、丙○○；其餘應
    有部分1千分之681辦理登記為被上訴人丁○○所有。從而上
    訴人依信託或借名登記之法律關係，向被上訴人表示終止信
    託登記關係，並提起本訴請求判決如其上開之先位聲明及備
    位聲明，均於法無據，難予准許。原審為上訴人等敗訴之判
    決，經核於法並無不合。上訴人等上訴意旨指摘原判決有不
    當之處，求予廢棄，為無理由，應予駁回。
六、本件事證已臻明確，兩造其餘之攻擊防禦方法，經審酌與判
    決結果均不影響，爰不以一一論述，併予敘明。
七、據上論結，本件上訴為無理由，依民事訴訟法第449條第1項
    、第78條、第85條第1項前段，判決如主文。
中　　華　　民　　國　　96　　年　　12　　月　　31　　日
　　　　　　　　　    民事第五庭審判長法　官  王惠一
　　　　　　　　　　　　　　　　      法　官  林永茂
　　　　　　　　　　　　　　　　      法　官  王浦傑
上為正本係照原本作成。
如對本判決上訴，須於判決送達後20日內向本院提出上訴狀，未
表明上訴理由者，應於上訴後20日內，向本院提出理由書（須附
繕本）。依法須繳納裁判費並應委任律師為訴訟代理人，始得上
訴。
中　　華　　民　　國　　97　　年　　1 　　月　　2 　　日
                                      書記官  廖英琇
【附記】
民事訴訟法第466條之1：
(1)對於第二審判決上訴，上訴人應委任律師為訴訟代理人。但上
  訴人或其法定代理人具有律師資格者，不在此限。
(2)上訴人之配偶、三親等內之血親、二親等內之姻親，或上訴人
  為法人、中央或地方機關時，其所屬專任人員具有律師資格並
  經法院認為適當者，亦得為第三審訴訟代理人。
民事訴訟法第466條之2：
　上訴人無資力委任訴訟代理人者，得依訴訟救助之規定，聲請
  第三審法院為之選任律師為其訴訟代理人。
